臺灣高等法院刑事判決
110年度上訴字第2086號
上  訴  人  
即  被  告  江怡綾




選任辯護人  張晶瑩律師（法律扶助）
上列上訴人即被告因偽造有價證券等案件，不服臺灣桃園地方法
院109年度訴字第1089號，中華民國110年4月23日第一審判決（
起訴案號：臺灣桃園地方檢察署109年度偵緝字第1506號），提
起上訴，本院判決如下：
    主  文
原判決撤銷。
甲○○共同犯行使偽造有價證券罪，處有期徒刑陸月。
    事  實
一、甲○○原係陳伯銘（另案判決確定）之女友，因陳伯銘經營公
    司亟需資金周轉，渠等均明知未獲得甲○○之父乙○○同意或授
    權，竟共同意圖為自己不法之所有，基於詐欺取財、行使偽
    造有價證券之犯意聯絡，由陳伯銘持其於民國102年6月28日
    某時在臺中市○○區○○街000巷00號預先偽造之如附表所示之
    本票（下稱系爭本票）交予甲○○，再由甲○○於同日某時，在
    丙○○位於桃園市○○區○○路000號11樓住處內，向丙○○佯稱乙○○欲借貸新臺幣（下同）100萬元，並將系爭本票交予丙○○用
    以擔保債權而行使之，致丙○○陷於錯誤，將100萬元現金交
    予甲○○。嗣經丙○○持系爭本票聲請強制執行，方知系爭本票
    並非乙○○所簽發及捺印，丙○○始悉受騙。
二、案經丙○○訴由臺灣桃園地方檢察署檢察官偵查起訴。
    理  由
壹、證據能力部分
一、按「被告以外之人於審判外之言詞或書面陳述，除法律有規
    定者外，不得作為證據」，刑事訴訟法第159條第1項定有明
    文，此即學理上所稱「傳聞證據排除法則」。依上開法律規
    定，傳聞證據原則上固無證據能力，但如法律別有規定者，
    即例外認有證據能力。又按被告以外之人於審判外之陳述，
    雖不符刑事訴訟法第159條之1至第159條之4之規定，但經當
    事人於審判程序同意作為證據，法院審酌該言詞陳述或書面
    陳述作成時之情況，認為適當者，亦得為證據；當事人、代
    理人或辯護人於法院調查證據時，知有第159條第1項不得為
    證據之情形，而未於言詞辯論終結前聲明異議者，視為有前
    項之同意，此據同法第159條之5規定甚明。鑒於採用傳聞證
    據排除法則之重要理由之一，係因傳聞證據未經當事人之反
    詰問予以核實，若當事人願放棄對原供述人之反對詰問時，
    原則上即可承認該傳聞證據之證據能力，而揆諸我國刑事訴
    訟法第159條之5之立法理由，除參照前述傳聞證據排除法則
    之基本法理外，亦參考日本刑事訴訟法第326條之立法例，
    查日本刑事審判實務之運作，有關檢察官及被告均同意作為
    證據之傳聞書面材料或陳述，可直接援引該國刑事訴訟法第
    326條作為傳聞例外之法律依據，僅在檢察官與被告不同意
    之情況下，乃須根據其他傳聞例外規定俾以斟酌該等書面材
    料或陳述是否具有證據能力，在當事人間無爭執之案件中，
    傳聞證據基本上均可依據前引規定提出於法院使用。職是之
    故，我國刑事訴訟法第159條之5之適用應可作同上之解釋。
    經查，本判決下列所引各項供述證據，檢察官、上訴人即被
    告甲○○（下稱被告）及其辯護人於本院準備程序時均陳稱：
    同意有證據能力等語（見本院卷第57至58頁），且經本院於
    最後審理期日逐一提示並告以要旨，檢察官、被告及其辯護
    人就此部分證據之證據能力亦未聲明異議，本院審酌各該證
    據作成時之情況，並無違法不當或證明力明顯過低之瑕疵，
    認以之作為證據應屬適當，依刑事訴訟法第159條之5規定，
    俱有證據能力。
二、至其餘憑以認定被告犯罪事實所引之各項非供述證據，查無
    違反法定程序取得之情，依同法第158條之4規定反面解釋，
    俱有證據能力。
貳、實體部分
一、認定犯罪事實所憑之證據及理由：
  ㈠上開事實，業據被告於偵查、原審及本院均坦承不諱（見偵
    緝字第1506號卷第5至6頁、原審卷第63頁、第68頁、第254
    至255頁、本院卷第57頁、第161頁），核與證人即告訴人丙○○、證人即共犯陳伯銘之證述情節相符（見他字第3975號卷
    第69至71頁、第155至156頁、偵緝字第2335號卷第46至47頁
    、本院卷第127頁），並有系爭本票影本、臺灣臺中地方法
    院臺中簡易庭107年度中簡字第3755號民事起訴狀、判決及
    言詞辯論筆錄、法務部調查局文書暨指紋鑑識實驗室108年2
    月14日調科貳字第00000000000號鑑定書及臺中地院107年度
    司票字第6759號民事裁定附卷可稽（見他字第3975號卷第9
    至15頁、第125至142頁），足認被告任意性自白與事實相符
    ，堪予採信。
  ㈡至被告辯稱：伊將10張票號WHA0000000號至WHA0000000號、
    由名翊工程有限公司（下稱名翊公司）擔任發票人的支票交
    由告訴人兌現，是系爭本票擔保之欠款100萬元均已清償完
    畢云云，然查：
  ⒈告訴人另案對被告及丁○○（即陳伯銘之姐，時任名翊公司代
    表人）提起請求清償債務民事訴訟（原審法院107年訴字第2
    541號、本院108年度上易字第1270號，該等判決均採信丁○○
    之清償抗辯而駁回告訴人之訴及上訴，被告於該案未到庭亦
    未提出書狀，下稱另案民事事件）中，告訴人主張丁○○及連
    帶保證人即被告於102年6月27日向其借款150萬元，約定於1
    02年7月27日清償，並簽立借據及面額150萬元之本票，丁○○
    抗辯：名翊公司為陳伯銘實際經營，因陳伯銘表示名翊公司
    經營不佳，故由伊及甲○○向告訴人借款，於102年6月27日借
    款當日上午，伊依約前往告訴人住處大廳，告訴人已備妥借
    據、面額150萬元之本票乙紙，並要求伊及甲○○各自在上面
    簽名、用印，告訴人並要求伊簽發上揭支票並以個人名義背
    書再交予告訴人收執，隨後，告訴人與伊、甲○○共同前往國
    泰世華銀行桃園分行，由告訴人提領現金100萬元交予甲○○
    再轉交給陳伯銘，並表示要預先扣除借貸利息50萬元，故只
    交付現金100萬等語。
  ⒉第查，證人丁○○於本院證稱：當時伊向告訴人借款150萬元，
    有簽立借據及面額150萬元之本票，票號WHA0000000號至WHA
    0000000號、票面金額各15萬元、發票人為名翊公司之支票
    ，即為其後用以返還告訴人此筆欠款之10張支票，由伊背書
    ；被告是連帶保證人，但並未提出任何擔保等語明確（見本
    院卷第124至126頁），告訴人亦於本院陳稱：丁○○之借款為
    150萬元，與被告借款100萬元完全無關等語（見本院卷第12
    8頁）；再觀另案民事事件中兩造提出之借據、本票、支票
    等，金額均為150萬元，與系爭本票之票面金額100萬元迥然
    相異，兩造之書狀或陳述，亦未曾提及系爭本票或乙○○等情
    ，有該案民事判決、借據、本票、支票影本附卷可佐（見原
    審卷第147至241頁）；衡諸常情，債權人提起清償借款之民
    事訴訟，所涉之債務人愈多，債權受償之可能性愈高，若系
    爭本票果與另案民事事件有關，告訴人當於該案提出以利求
    償，然其捨此未為，顯見系爭本票與另案民事事件係屬二事
    ，被告所辯系爭本票擔保之欠款100萬元已由另案民事事件
    之支票清償完畢云云，委無足採，無從據為被告有利之認定
    。
  ㈢綜上，事證明確，被告犯行堪以認定，應依法論科。
二、論罪科刑：
  ㈠被告行為後，刑法第339條業於103年6月18日修正，並於同年
    6月20日起施行。修正前刑法第339條第1項原規定：「意圖
    為自己或第三人不法之所有，以詐術使人將本人或第三人之
    物交付者，處5年以下有期徒刑、拘役或科或併科1千元以下
    罰金。」；修正後刑法第339條第1項規定：「意圖為自己或
    第三人不法之所有，以詐術使人將本人或第三人之物交付者
    ，處5年以下有期徒刑、拘役或科或併科50萬元以下罰金。
    」比較新舊法之結果，修正後之規定並未較有利於被告，依
    刑法第2條第1項前段規定，自應適用被告行為時即修正前刑
    法第339條第1項規定論處。至刑法第201條雖於108年12月25
    日經修正公布，並於108年12月27日施行，惟審酌該條之構
    成要件及刑度均無變動，修正內容僅針對罰金文字上有所修
    正，且罰金之金額實質上亦未變動，而係將罰金數額調整換
    算後予以明定，是此部分並無法律變更而需新舊法比較問題
    ，應逕行適用裁判時之現行法。
  ㈡核被告所為，係犯刑法第201條第2項之行使偽造有價證券罪
    及修正前刑法第339條第1項之詐欺取財罪。被告與陳伯銘間
    ，就前揭犯行有犯意聯絡及行為分擔，應論以共同正犯。被
    告行使偽造有價證券及詐欺取財犯行間具單一目的，且犯罪
    行為有局部重疊之情形，依社會通念以評價為一行為較為合
    理，是以被告以一行為同時觸犯行使偽造有價證券及詐欺取
    財2罪，為想像競合犯，依刑法第55條規定，應從一重之行
    使偽造有價證券罪處斷。
　㈢公訴意旨雖認被告與陳伯銘共同偽造系爭本票，然此為被告
    所否認，而告訴人於偵查中證稱：被告與陳伯銘交付系爭本
    票予伊時，均已填寫完畢等語（見他字第3975號卷第70頁反
    面），共犯陳伯銘雖稱：系爭本票是伊去書局購買後，於被
    告在場時簽署並按捺指紋云云（見偵緝字第2335卷第47頁）
    ，然此為被告所否認（見原審卷第252頁），除陳伯銘之單
    一指述外，並無其他事證可佐，無從遽認被告參與偽造系爭
    本票之犯行。
  ㈣按犯罪之情狀顯可憫恕，認科以最低度刑仍嫌過重者，得酌
    量減輕其刑，刑法第59條定有明文。是刑法第59條之酌量減
    輕其刑，必須犯罪另有特殊之原因與環境等等，在客觀上足
    以引起一般同情，認為即予宣告法定低度刑期尤嫌過重者，
    始有其適用。本院審酌被告係因陳伯銘經營公司之財務狀況
    不佳，基於男女朋友情誼而為本案犯行，犯罪動機雖非可取
    ，惟其行使之偽造有價證券數量僅1張，該有價證券實際上
    亦未在外流通，對於金融交易秩序之影響有限，倘處以本罪
    法定最低刑度即1年以上7年以下有期徒刑，實屬情輕法重，
    在客觀上足以引起一般之同情，爰依刑法第59條規定，就被
    告所犯行使偽造有價證券罪予以酌減其刑。
三、撤銷改判之理由：
　㈠原審認被告犯行明確，予以論罪科刑，固非無見，然查：
　⒈被告於本院審理時供稱：伊承認犯罪事實，但借款金額應為1
    00萬元，不是30萬元（見本院卷第161頁），核與證人即告
    訴人於偵查、原審及本院證稱：借款是100萬元等語相符（
    見他字第3975號卷第69至70頁、原審卷第70頁、本院卷第12
    7頁），並有系爭本票可佐，原審逕以告訴人所述借款過程
    、債務內容與是否清償與被告主張不一致，另無借據或其他
    事證可資佐證，遽認被告向告訴人借款金額為30萬元，此部
    分事實認定，即有未當。
　⒉系爭本票業經本院於陳伯銘偽造有價證券案件，以109年度上
    訴字第3475號判決宣告沒收，有該案判決書在卷足參（見原
    審卷第159至166頁），原審重複宣告沒收，亦有疏誤。
　⒊刑事審判旨在實現刑罰權之分配正義，故法院對於有罪被告
    之科刑，應符合罰刑相當之原則，使輕重得宜，罰當其罪，
    此所以刑法第57條明定科刑時應審酌一切情狀，尤應注意該
    條所列10款事項以為科刑輕重之標準，並賦予法院以裁量權
    ，以求個案裁判之妥當性（最高法院95年度台上字第6565號
    、90年度台上字第4636號裁判意旨參照）。又刑之量定，固
    為實體法上賦予法院得為自由裁量之事項，但此項職權之行
    使，仍應受比例原則、平等原則、罪刑相當原則之支配，審
    酌刑法第57條所列各款應行注意事項及一切情狀為之，使輕
    重得宜，罰當其罪，以符合法律授權之目的，此即所謂自由
    裁量權之內部界限（最高法院96年度台上字第2357號、97年
    度台上字第6874號判決意旨參照）。查被告係因陳伯銘經營
    公司之財務狀況不佳，基於男女朋友情誼而為本案犯行，犯
    罪動機雖非可取，惟其行使之偽造有價證券數量僅1張，系
    爭本票於告訴人持以聲請強制執行時，業經乙○○提起確認本
    票債全部不存在之訴勝訴確定，有該民事判決附卷可考（見
    他字卷第11至15頁），是系爭本票實際上亦未在外流通，對
    於金融交易秩序之影響有限；且陳伯銘偽造有價證券案，經
    本院以109年度上訴字第3475號判決，依刑法第59條酌減後
    ，量處最低法定刑即有期徒刑1年6月，有該案判決書在卷足
    參（見原審卷第159至166頁），被告係為陳伯銘經營之公司
    籌措資金而犯本案；另乙○○亦表明願原諒被告，予其自新機
    會等語，有其陳報狀在卷可稽（見本院卷第170頁），堪認
    被告造成之損害非鉅，危害程度尚屬輕微，原判決未及審酌
    上開各節，量刑稍嫌過重，難謂符合罪刑相當及比例原則，
    應認原審裁量之刑度失衡，未盡允洽。
　⒋被告上訴意旨略以：被告確已償還本案債務，懇請將原判決
    撤銷，並為被告緩刑之宣告云云，然另案民事事件中，丁○○
    據以清償抗辯之10紙支票，確與本案無涉，詳如前述，被告
    上訴雖無理由，然原判決既有上開可議之處，即屬無可維持
    ，自應由本院將原判決予以撤銷改判。
　㈡爰審酌被告基於男女朋友之情誼，為陳伯銘籌措公司營運之
    周轉資金，竟以行使偽造有價證券之方式，詐騙告訴人出借
    款項，並使乙○○之個人信用有受損之虞，欠缺尊重他人財產
    權之觀念，所為實不足取，兼衡被告犯後始終坦承犯行、被
    告自陳大專肄業之智識程度、已婚，育有0幼兒、家管，丈
    夫在工地上班等家庭生活經濟狀況（見本院卷第103頁），
    暨其犯罪動機、目的、手段、告訴人所受損害程度等一切情
    狀，量處如主文第2項所示之刑。
　㈢被告與辯護人雖請求諭知被告緩刑之宣告云云，然查：被告
    雖未曾因故意犯罪受有期徒刑以上刑之宣告，有本院被告前
    案紀錄表在卷可參，惟系爭債務延宕經年，被告仍未清償或
    獲取告訴人之諒解，並審酌其犯罪情狀，爰不予宣告緩刑。
　㈣沒收部分：
  ⒈按犯罪所得，屬於犯罪行為人者，沒收之，於全部或一部不
    能沒收或不宜執行沒收時，追徵其價額，刑法第38條之1第1
    項、第3項定有明文。又犯罪所得之沒收或追徵，在於剝奪
    犯罪行為人之實際犯罪所得，使其不能坐享犯罪之成果，以
    杜絕犯罪誘因，性質上屬類似不當得利之衡平措施。苟無犯
    罪所得，自不生利得剝奪之問題。2人以上共同犯罪，關於
    犯罪所得之沒收或追徵，倘個別成員並無犯罪所得，且與其
    他成員對於所得亦無事實上之共同處分權時，即無「利得」
    可資剝奪，一概採取絕對連帶沒收或追徵，對未受利得之共
    同正犯顯失公平，故共犯所得之沒收或追徵，應就各人所分
    得者為之。（最高法院107年度台上字第222號判決意旨參照
    ）。查被告於偵查、原審及本院均供稱：系爭本票之借款係
    為陳伯銘籌措公司周轉金，償還陳伯銘在外之債務等語（見
    偵緝卷5至6頁、原審卷第256頁、本院卷第162至163頁），
    核與陳伯銘於偵查中陳稱：伊等當時借錢是為了公司，公司
    的帳都是被告在管的，借錢就是要入公司帳給公司使用等語
    （見偵緝卷第78頁），復無證據足證被告因本案行為獲有任
    何所得，自無從宣告沒收，附此敘明。　　
　⒉偽造之有價證券，不問屬於犯人與否沒收之，為刑法第205 
    條所定，係採必須沒收主義，不以其已經扣押為必要，又偽
    造有價證券上所偽造之印文或署押，係屬偽造有價證券之一
    部分，已因偽造有價證券之沒收而包括在內，亦不應重為沒
    收之諭知（最高法院89年度台上字第3757號判決意旨參照）
    。系爭本票雖未扣案，然經本院以109年度上訴字第3475號
    判決宣告沒收，有該案判決書在卷足參（見原審卷第159至1
    66頁），自毋庸重複宣告沒收，併此說明。
據上論斷，應依刑事訴訟法第369條第1項前段、第364條、第299
條第1項前段，修正前刑法第339條第1項，刑法第2條第1項、第2
項、第201條第2項、第55條、第59條，刑法施行法第1條之1第1
項，判決如主文。
本案經檢察官彭師佑提起公訴，檢察官壽勤偉到庭執行職務。
中　　華　　民　　國　　111 　年　　1 　　月　　26　　日
                  刑事第九庭    審判長法　官  潘翠雪
                                      法　官  俞秀美
                                      法　官  陳俞婷
以上正本證明與原本無異。
如不服本判決，應於收受送達後20日內向本院提出上訴書狀，其
未敘述上訴之理由者並得於提起上訴後20日內向本院補提理由書
（均須按他造當事人之人數附繕本）「切勿逕送上級法院」。
                                      書記官  李政庭
中　　華　　民　　國　　111 　年　　1 　　月　　26　　日

附錄：本案論罪科刑法條全文
中華民國刑法第201條
意圖供行使之用，而偽造、變造公債票、公司股票或其他有價證
券者，處3年以上10年以下有期徒刑，得併科9萬元以下罰金。
行使偽造、變造之公債票、公司股票或其他有價證券，或意圖供
行使之用而收集或交付於人者，處1年以上7年以下有期徒刑，得
併科9萬元以下罰金。

修正前中華民國刑法第339條
意圖為自己或第三人不法之所有，以詐術使人將本人或第三人之
物交付者，處5年以下有期徒刑、拘役或科或併科1千元以下罰金
。
以前項方法得財產上不法之利益或使第三人得之者，亦同。
前2項之未遂犯罰之。

附表

偽造之有價證券 偽造之署押 本票1張 （票據號碼WG0000000、票面金額：新臺幣100萬元、發票日期：102年6月28日） 「乙○○」之署名1枚及  指印3枚